【裁判字號】    92,訴,182
【裁判日期】    920411
【裁判案由】    妨害投票
【裁判全文】
臺灣彰化地方法院刑事判決                          九十二年度訴字第一八二號
    公  訴  人  臺灣彰化地方法院檢察署檢察官
    被      告  己○○
                丁○○
                乙○○
                甲○○
                戊○○
                丙○○
右被告等因妨害投票案件，經檢察官提起公訴（九十二年度選偵字第一號），本院判
決如左：
        主  文
己○○共同以非法之方法，使投票發生不正確之結果，處有期徒刑伍月，如易科罰金
，以佰元折算壹日，褫奪公權貳年。
丁○○、乙○○、甲○○、戊○○共同以非法之方法，使投票發生不正確之結果，各
處有期徒刑肆月，如易科罰金，均以佰元折算壹日，褫奪公權壹年。均緩刑年。
丙○○共同以非法之方法，使投票發生不正確之結果，處有期徒刑月，如易科罰金
，以佰元折算壹日，褫奪公權壹年。緩刑貳年。
        事  實
一、己○○因其不知情之兄鍾世澤於民國九十一年間欲競選彰化縣彰化市中庄里之里
    長，為圖協助鍾世澤勝選，並因公職人員選舉罷免法規定有選舉權人必須在各該
    選舉區繼續居住四個月以上，始得成為各該選區之選舉權人，竟與女友施秀玲、
    具有姻親關係之乙○○（鍾世澤為其姑丈）、甲○○（為乙○○之母親）、友人
    戊○○及丙○○（為施秀玲之姪女）共同基於以虛報戶籍遷入上開選區內，以取
    得彰化縣彰化市中庄里之投票權而妨害投票正確性之犯意聯絡，自九十年十二月
    二十八日起至九十一年二月六日止，由己○○提供其為戶長之戶籍地址即彰化縣
    彰化市○○里○○路○段四一０巷十七號房屋及戶口名簿等相關供他人遷入戶籍
    所需資料，使未實際居住該處並提供遷籍所需證件資料之施秀玲、乙○○、甲○○、戊○○及丙○○，於如附表所示之時間，由附表「前往戶政機關申辦之人」
    欄所示之人（己○○、丁○○或戊○○），向彰化縣彰化市戶政事務所，辦理自
    附表所示之原戶籍地址遷入上開彰化縣彰化市○○里○○路○段四一０巷十七號
    之虛設戶籍地址，以上開辦理戶籍虛偽遷移之非法方法，使不知情之彰化縣彰化
    市戶政事務所該管公務員於實質審查後未發覺，而將施秀玲、乙○○、甲○○、
    戊○○及丙○○不實遷入戶籍之事項登載於戶籍資料及選舉人名冊並經公告確定
    ，使施秀玲、乙○○、甲○○、戊○○及丙○○取得彰化縣彰化市中庄里里長選
    舉之投票權，並於九十一年六月八日選舉投票日前往投票所投票，而使該選區之
    整體投票票數及所得票數發生不正確之結果。
二、案經彰化縣警察局彰化分局報請臺灣彰化地方法院檢察署檢察官偵查起訴。
        理  由
一、訊據被告己○○、乙○○、甲○○、戊○○固坦承於如附表所示之時間將戶籍遷
    入被告己○○位於彰化縣彰化市○○里○○路○段四一０巷十七號之戶籍地址，
    然實際上並未居住於上開址處，且渠等均於九十一年六月八日前往投票所投票等
    情不諱，然均矢口否認涉有何妨害投票結果之犯意，被告己○○辯稱：伊之兄長
    鍾世澤與伊之戶籍均設在彰化縣彰化市○○里○○路○段四一０巷十七號，且鍾
    世澤於九十一年確有參選彰化縣彰化市中庄里之里長，然被告施秀玲、乙○○、
    甲○○、戊○○及丙○○五人將戶籍遷入伊上開戶籍地址，均係被告施秀玲、乙○○、甲○○、戊○○及丙○○向伊要求遷入，伊不知渠等為何要將戶籍遷進來
    云云；被告乙○○辯稱：其原就讀彰化師範大學，因畢業後想在彰化市找工作，
    才會將戶籍遷至被告己○○上址戶籍地云云；被告甲○○辯稱：因女兒即被告乙○○畢業後想在彰化市找工作，須要監護人，其乃隨同遷入被告己○○之前開戶
    籍址處云云；被告戊○○則以：其在臺中商業銀行大竹分行（址設彰化縣彰化市
    ○○路○段三六四號）任職，因上開銀行係以戶籍為調動考量，為免遭調離前開
    分行，乃將戶籍遷入友人即被告己○○前開戶籍地址；又其岳父許修政當時亦參
    選彰化縣花壇鄉之村長選舉，倘其遷移戶籍有選舉考量，應不須要將戶籍遷至被
    告己○○之前開戶籍地云云。質之被告施秀玲、丙○○二人則坦承係因九十一年
    間之里長選舉將屆，為取得彰化縣彰化市中庄里之投票權，以便於投票時投選候
    選人鍾世澤，才會將戶籍遷入被告己○○上開戶籍地，且渠二人均有於九十一年
    六月八日前往投票所投票等情不諱，被告施秀玲於本院審理時並供承：被告乙○○、甲○○將戶籍遷入被告己○○上開戶籍址處，係被告己○○叫其去戶政事務
    所辦理的等語；被告丙○○供承：係被告丁○○向其稱要於投票日前往投票給候
    選人鍾世澤，才會將戶籍遷入等語。經查：（一）被告乙○○於九十一年二月六
    日，將戶籍自高雄市前鎮區○○○路一三六一巷二號遷入彰化縣彰化市○○里○○路○段四一０巷十七號時，係就讀彰化師範大學四年級，被告乙○○畢業後並
    未在彰化市找工作，並於九十一年七月間即返回前開高雄市前鎮區○○○路一三
    六一巷二號址處居住，現則在高雄某國中擔任教職等情，業據被告乙○○於本院
    審理時供明；被告甲○○於本院審理時供稱：其戶籍雖於九十一年二月六日遷入
    彰化縣彰化市○○里○○路○段四一０巷十七號，惟其實際上仍住居在高雄市前
    鎮區○○○路一三六一巷二號原戶籍址處等語。衡以被告乙○○於九十一年二月
    六日將戶籍遷入被告己○○上開戶籍地址時，尚在就學中，對於畢業後是否得以
    在彰化市覓得合適之工作，尚未可知，且被告乙○○於畢業後實際上並未在彰化
    市找工作，隨即於九十一年七月間返回高雄市之原戶籍址處居住，被告乙○○、
    甲○○二人於九十一年六月八日里長選舉時確均前往投票，並於九十一年八月十
    三日將戶籍遷回高雄市前鎮區○○○路一三六一巷二號之原戶籍地址（有戶籍謄
    本一份在卷可稽）等情，堪認被告乙○○、甲○○二人辯稱係因被告乙○○畢業
    後要在彰化市找工作，才會將戶籍遷入被告己○○前開戶籍地址云云，並非屬實
    ，無可採信。（二）又被告戊○○於偵查中供述：其在臺中商業銀行大竹分行工
    作已逾九年，於上開工作期間內、在九十一年一月二十八日將戶籍遷入彰化縣彰
    化市○○里○○路○段四一０巷十七號之前，係設籍在彰化縣花壇鄉○○村○○
    路○段一一九號，惟實際住居在彰化縣秀水鄉○○村○○街一二○巷二二號等語
    。是果被告戊○○係因為迴避公司調動政策而將戶籍遷入被告己○○上開戶籍址
    處，當無於前開銀行服務長達九年之久後，始思圖遷移戶籍之理。徵以被告戊○○於本院審理時自承其於九十一年一月二十八日將戶籍遷入被告己○○上開戶籍
    地址後，並未居住在前開戶籍地址處，而仍住在彰化縣秀水鄉○○村○○街一二
    ○巷二二號，九十一年六月八日其有前往投票等語，及其係於九十一年一月二十
    八日（距九十一年六月八日里長選舉投票日約有四個多月）始遷入被告己○○之
    前開戶籍地址，堪認被告戊○○辯稱係因工作關係，乃將戶籍遷入彰化縣彰化市
    ○○里○○路○段四一０巷十七號云云，顯係屬事後卸責之詞，無可採信。至被
    告戊○○於本院審理時另辯稱：其岳父許修政當時亦參選彰化縣花壇鄉之村長選
    舉，倘其遷移戶籍有選舉考量，應不須要將戶籍遷至被告己○○之前開戶籍地云
    云；惟被告戊○○之岳父許修政在彰化縣花壇鄉參選村長，與被告戊○○是否犯
    有本案之罪，二者並無必然之關聯，被告戊○○上開所辯，綜以前開所述事證，
    尚難作為對其有利之憑據。（三）再被告己○○雖否認犯行，辯稱：係被告丁○○、乙○○、甲○○、戊○○、丙○○要求要遷入其戶籍，伊不知道原因云云。
    惟衡以被告己○○為候選人鍾世澤之弟弟，且為彰化縣彰化市○○里○○路○段
    四一０巷十七號之戶長（有戶卡片一張在卷可憑），又被告施秀玲、丙○○二人
    於本院審理時供承渠二人係為取得彰化縣彰化市中庄里之里長選舉投票權，為了
    投票給鍾世澤才會將戶籍遷入等語明確，被告丁○○並稱：前往戶政事務所辦理
    戶籍遷入係被告鍾世澤叫其辦理的等語，且被告丁○○、乙○○、甲○○、戊○○、丙○○五人係於九十年十二月二十八日至九十一年二月六日之期間內，陸續
    遷入被告己○○前開戶籍地，再被告丁○○、丙○○二人於本院審理時既已坦認
    犯行，被告丁○○復為被告己○○之女友，應無故為構陷攀誣被告己○○之理，
    被告己○○顯有與被告施秀玲、乙○○、甲○○、戊○○及丙○○共同基於以虛
    報戶籍遷入上開選區內，以取得彰化縣彰化市中庄里之投票權而妨害投票正確性
    之犯意聯絡，並提供其為戶長之戶籍地即彰化縣彰化市○○里○○路○段四一０
    巷十七號房屋，使未實際居住該處之被告施秀玲、乙○○、甲○○、戊○○及丙○○將戶籍遷入，而以上開辦理戶籍虛偽遷移之非法方法，使原無彰化縣彰化市
    中庄里里長選舉投票權之被告施秀玲、乙○○、甲○○、戊○○及丙○○，取得
    該次彰化縣彰化市中庄里里長選舉之投票權後，並於九十一年六月八日前往投票
    所投票，使該次選舉之得票數發生不正確之結果之犯行，足以認定。（四）此外
    ，復有戶卡片、臺灣彰化地方法院檢察署九十一年十一月八日勘驗筆錄各一件、
    遷入戶籍登記申請書三份及照片二幀在卷可佐，本件事證明確，被告己○○、丁○○、乙○○、甲○○、戊○○及丙○○六人前開犯行均堪認定。
二、按刑法第一百四十六條明文規定以詐術或其他非法之方法，使投票發生不正確之
    結果或變造投票之結果者，處五年以下有期徒刑。其客觀犯罪構成要件之一為須
    以詐術或其他非法之方法為之，之二為須使投票發生不正確之結果或變造投票之
    結果。所謂「詐術」，法條文意甚明；而所謂「其他非法之方法」，即指除詐術
    外，其他一切非法律所允許之方法均屬之，並不以構成刑事法上犯罪之非法行為
    為限。至所稱「使投票發生不正確之結果」，係以該選區之整體投票結果發生不
    正確之結果為已足，而不以行為人所支持之特定候選人是否當選為必要。未居住
    於選舉區，為投票予某一候選人之目的，將戶籍虛偽遷入，姑不論最後投票予何
    候選人，就該選區之整體投票結果，其投票數，亦必然發生不正確結果。因之，
    刑法第一百四十六條所謂使投票發生不正確之結果，並非指使候選人當選或不當
    選，凡使投票票數發生不正確，即足當之。又憲法第一百二十九條雖規定投票係
    採無記名投票方式，有使投票內容隱密之效果，惟倘無居住之事實，而虛報戶籍
    遷入登記，經戶籍機關編入選舉人名冊，並參加選舉投票，顯足以使該選舉區計
    算得票比率之投票數為不實之增加，縱因查證困難，無法得知其投票選舉之特定
    候選人為何人，然不論如何，均已使投票結果發生不正確。又按公職人員選舉罷
    免法第十五條第一項規定有選舉權人在各該選區繼續居住四個月以上者，始得為
    公職人員選舉各該選舉區之選舉人之規定以觀，足見該法所重視者，為在選舉區
    繼續居住之事實，至於戶籍登記簿僅為該四個月起算之在客觀上不得不然之判斷
    依據。次查現代民主政治主權在民之原則，將政權付諸人民，由人民選舉代表行
    使，其中因各國幅員大小不一，小者固可由人民共同決定，大者則非區分各級行
    政區域、組織治理不可，在區分若干行政區域下，該行政區域之政權行使，按諸
    主權在民原則，理應由該行政區之人民行使，且僅能由該區域之人民行使，非能
    由其他地區之人越俎代庖。若為遵守上開公職人員選舉罷免法之規定，以支持某
    特定候選人為目的，而將戶籍及實際住所遷入該選舉區，固符合上開規定及主權
    在民原則；然若實際上並未居住該選舉區，僅為支持某特定候選人，而虛報遷入
    戶籍者，其有妨害選舉之純正及公正性，至為顯然。或有謂憲法賦與人民有遷徙
    自由云云，然按人民有居住、遷徙之自由，及有選舉、罷免、創制、複決之權，
    固為憲法第十條、第十七條所明定，惟所謂居住遷徙自由及選舉權，並非漫無限
    制，得任意行使，在為防止妨害他人自由，避免緊急危難，維持社會秩序，或增
    進公共利益所必要者，仍得以法律限制之，憲法第二十三條亦定有明文，此即所
    謂法律保留原則。戶籍法第二十條至第二十二條規定之遷出、遷入登記及同法第
    五十四條對故意為不實申請者之處罰；及公職人員選舉罷免法第十五條第一項有
    選舉權人在各該選舉區繼續居住四個月以上者，為公職人員選舉各該選舉區之選
    舉人之規定，依其文義解釋係以有選舉權人在各該選舉區繼續居住滿四個月以上
    ，為取得各該選舉區選舉人資格之要件。其規範目的在於戶籍管理、維護社會秩
    序及選舉之公平性，均係為維護社會秩序之必要，而對人民遷徙自由及選舉權附
    加之限制。從而，人民固有遷徙之自由，但並無為虛偽戶籍登記之自由與權利。
    以不實遷入戶籍之方式，致使非實際居住於選舉區之人取得選舉權而參與投票，
    即係以虛報遷入戶籍取得投票權而參與投票，自屬刑法第一百四十六條所規定非
    法方法之範疇，與憲法所保障之遷徙自由無關（最高法院九十一年九月五日九十
    一臺文字第００五七五號函覆司法院之研究意見參照）。
三、核被告己○○、丁○○、乙○○、甲○○、戊○○及丙○○六人所為，均係犯刑
    法第一百四十六條第一項之妨害投票結果正確罪【按戶籍法第二十五條、第五十
    四條、第五十六條規定，戶籍登記事項自始不存在或自始無效時，應為撤銷之登
    記，故意為不實之申請者，由戶政事務所處罰之，再依戶籍法第四十七條第三、
    四、五項、戶籍法施行細則第十三條第一項第九款、第二項、第十五條之規定，
    戶籍遷徙登記之申請，應於事件發生或確定後三十日內為之，申請人應於申請時
    提出證明遷徙事實之文件，由戶政機關查驗核實後為之，足徵戶籍法所謂之遷出
    及遷入登記，並非僅指戶籍上之異動而已，實應包括居住處所遷移之事實行為在
    內，故如僅將戶籍遷出或遷入，而實際居住所未隨之遷移，本質上即屬不實，行
    政機關除可依上開規定科以行政罰鍰外，並得以其實際上無遷徙之事實，而逕行
    撤銷其遷入登記，綜合上開規定意旨觀之，戶籍遷徙之登記，該管公務員顯有查
    核之義務，縱為不實之戶籍遷入，應無刑法第二百十四條之適用（最高法院九十
    一年第十七次刑事庭會議紀錄參照），故被告己○○、丁○○、乙○○、甲○○
    、戊○○及丙○○六人前開行為，並不另構成刑法第二百十四條之罪，附予敘明
    】。又被告己○○、丁○○、乙○○、甲○○、戊○○及丙○○六人間，有犯意
    聯絡與行為分擔，均應論以共同正犯（按共同正犯之意思聯絡，原不以數人間直
    接發生為限，即有間接聯絡者，亦包括在內，如甲分別邀約乙、丙犯罪，雖乙、
    丙間彼此並無直接之聯絡，亦無礙於其為共同正犯之成立，此有最高法院七十七
    年臺上字第二一三五號判例可資參照）。又被告己○○等人所為虛報遷入戶籍取
    得投票權之數目雖有多個，但使投票發生不正確之結果行為僅有一個，所侵害選
    舉正確性及公正性之社會法益亦屬單一，為實質上一罪，僅成立一妨害投票正確
    罪。爰審酌被告己○○、丁○○、乙○○、甲○○、戊○○及丙○○之素行（被
    告己○○前曾有賭博、違反麻醉藥品管理條例之前案紀錄；被告丁○○、乙○○
    、甲○○、戊○○及丙○○五人則均未曾有犯罪紀錄，有臺灣彰化地方法院檢察
    署刑案資料查註紀錄表、臺灣高等法院被告全國前案紀錄表各六份在卷可考）、
    或因與候選人鍾世澤、或因與被告己○○具有親友關係（被告己○○為鍾世澤之
    弟弟，又被告六人具有如事實欄所載之親友關係，業據被告六人供明在卷），為
    支持鍾世澤參選里長選舉，始辦理戶籍之遷移，以取得投票權，並參與投票之犯
    罪動機、目的、手段、對選舉投票結果所生之影響，並因而妨害選舉之公平性、
    正確性，敗壞選舉純正善良之風氣，對於其他候選人造成不公平之競爭，擾亂該
    區正當選舉人表達民意之權益之所生危害及被告六人犯罪後之態度等一切情狀，
    各量處如主文所示之刑，並均諭知易科罰金之折算標準。又被告己○○、丁○○
    、乙○○、甲○○、戊○○及丙○○六人均係犯刑法第一百四十六條第一項妨害
    投票正確罪，並經宣告有期徒刑之刑，爰均依公職人員選舉罷免法第九十八條第
    三項之規定，對被告己○○併予宣告褫奪公權二年，對被告丁○○、乙○○、甲○○、戊○○及丙○○則各併予宣告褫奪公權一年。末查，被告丁○○、乙○○
    、甲○○、戊○○及丙○○五人前均未曾受有期徒刑以上刑之宣告，有前開刑案
    資料查註紀錄表及臺灣高等法院被告全國前案紀錄表各五件在卷可參，其等因一
    時失慮，偶罹刑典，經此科刑教訓，當知警惕而無再犯之虞，本院認渠五人所宣
    告之刑，均以暫不執行為適當，爰就被告丁○○、乙○○、甲○○、戊○○四人
    各併予宣告緩刑三年；被告丙○○併予宣告緩刑二年，以勵自新。
據上論斷，應依刑事訴訟法第二百九十九條第一項前段，刑法第二十八條、第一百四
十六條第一項、第四十一條第一項前段、第三十七條第二項、第七十四條第一款，公
職人員選舉罷免法第九十八條第三項，罰金罰鍰提高標準條例第二條，判決如主文。
本案經檢察官江孟芝到庭執行職務
中      華      民      國    九十二    年      四      月     十一     日
                          臺灣彰化地方法院刑事第三庭
                                  法      官  李  雅  俐
右正本證明與原本無異。
如不服本判決，應於判決送達後十日內，向本院提出上訴狀（須附繕本）。
                                  法院書記官  陳  佳  宏
中      華      民      國    九十二    年      四      月     十七     日
附錄論罪科刑法條：
刑法第一百四十六條第一項：
以詐術或其他非法之方法，使投票發生不正確之結果或變造投票之結果者，處五年以
下有期徒刑。
附    表：
┌───┬────┬───────┬───────────┬──────┐
│編  號│  姓  名│遷移戶籍時間  │  原  設  籍  地  址  │前往戶政機關│
│      │        │（民  國）    │                      │申辦之人    │
├───┼────┼───────┼───────────┼──────┤
│一    │丁○○  │九十年十二月二│彰化縣彰化市萬壽里中正│丁○○      │
│      │        │十八日        │路二段一九０巷十二號  │            │
├───┼────┼───────┼───────────┼──────┤
│二    │戊○○  │九十一年一月二│彰化縣花壇鄉中庄村五鄰│戊○○      │
│      │        │十八日        │中山路一段一一九號    │            │
├───┼────┼───────┼───────────┼──────┤
│三    │丙○○  │九十一年二月五│桃園縣平鎮市新英里九鄰│己○○      │
│      │        │日            │新富五街六一號六樓    │            │
├───┼────┼───────┼───────────┼──────┤
│四    │乙○○  │九十一年二月六│高雄市前鎮區振興里二一│丁○○      │
│      │        │日            │鄰中華五路一三六一巷二│            │
│      │        │              │號                    │            │
├───┼────┼───────┼───────────┼──────┤
│五    │甲○○  │九十一年二月六│高雄市前鎮區振興里二一│丁○○      │
│      │        │日            │鄰中華五路一三六一巷二│            │
│      │        │              │號                    │            │
└───┴────┴───────┴───────────┴──────┘


司法院資訊處製作；財團法人民間司法改革基金會備份。
